臺灣臺中地方法院民事判決　95年度訴字第2076號
　原　　　告　乙○○
　訴訟代理人　賈俊益　律師
　複代理人　　丁○○
　被　　　告　裕徠實業股份有限公司
兼法定代理人　甲○○
當事人間返還不當得利事件，本院於96年4月4日言詞辯論終結，
判決如下：
    主    文
原告之訴及假執行之聲請均駁回。
訴訟費用由原告負擔。
    事實及理由
壹、程序方面：
    按訴狀送達後，原告不得將原訴變更或追加他訴。但有下列
    各款情形之一者，不在此限：三擴張或減縮應受判決事項之
    聲明者。民事訴訟法第255條第1項第3款定有明文。原告以
    被告無權占用原告所有建物，依不當得利之法律關係起訴請
    求被告給付自起訴時回溯32個月，每月相當於租金新台幣（
    下同）45,000元之不當得利，並聲明：被告應給付原告1,44
    0,000元，於訴狀送達後擴張聲明，請求被告給付自起訴時
    起回溯64個月相當於租金之不當得利，合計為2,880,000元
    ，核符合上揭規定，應予准許。
貳、實體方面：
一、原告部分：
  (一)坐落台中縣太平市○○段第237-10地號土地（以下簡稱系爭
    土地）上，如附圖所示A、B、C、D，面積合計698平方公尺
    之未保存登記建物，門牌號碼台中縣太平市○○路255-1號
    （以下簡稱系爭建物），為原告原始出資興建取得所有權，
    其後遭被告甲○○及被告裕徠實業股份有限公司（以下簡稱
    裕徠公司占用，原告因而涉訟，經台灣高等等法院台中分院
    判決確認系爭建物為原告所有，兩造並無使用借貸之法律關
    係，被告係無權占用系爭房屋，惟因被告已無權占用超過15
    年，依大法官會議解釋第107號、164號之反面解釋，認為原
    告之所有物返還請求權已罹於消時效，無法行使物上請求權
    ，並已判決確定。被告無權占有原告之系爭房屋，受有相當
    於租金之利益並致原告受損害，原告爰依不當得利之法律關
    係請求被告返還所受利益。
  (二)參酌原告另有一建物坐落系爭建物旁，門牌號碼為台中縣太
    平市○○路166巷55號，面積510.3平方公，出租予訴外人超
    微米公司，每月租金為45,000元，因此被告占用系爭建物面
    積698平方公尺，每月至少獲有相當於45,00 0元租金之不當
    得利，原告為計算方便，以45,000元為計算標準，並以95
    年7月31日起算回溯請求被告給付64個月相當於租金之不當
    得利，合計為2,880,000元。並聲明求為判決：被告應給付
    上述金額及自起訴狀繕本送達翌日起至清償日止年按年息5%
    計算之利息；原告願供擔保聲請宣告假執行。
  (三)對被告抗辯之陳述：
  1.被告甲○○辯稱未占用系爭建物，惟被告於另案訴訟及本件
    審理之初均自認占用系爭建；且於另案主張原告將系爭建物
    事實上之處分權讓與被告甲○○，並未主張有使用借貸關係
    ，於本案被告再抗辯兩造就系爭建物有使用借貸關係，顯然
    前後矛盾，有違「禁反言」原則。前案確定判決已認定兩造
    就系爭建物並無使用借貸關係，足稽被告確為無權占有。
  2.被告以大法官會議釋字第107號之反面推論，認原告不能要
    求返還系爭建物，則其占有係受法律保障云云，惟大法官釋
    字第107號解釋之反面推論僅為未登記之不動產，有消滅時
    效之適用，而其適用之結果，僅為占有人得主張時效抗辯，
    取得拒絕履行之抗辯權，非謂無權占有人因此會變為有權占
    有人，被告以此為據辯稱其為有權占有，殊無可採。
  3.訴外人超微米公司自89年、90年間起即以月租65,000元向原
    告承租台中縣太平市○○路166巷55號未辦保存登記之廠房
    ，嗣始因故降低租金為每月45, 000元，而原告出租予訴外
    人超微米公司之廠房面積為581.3平方公尺，系爭建物面積
    為698平方公尺，二廠房均為未辦保存登記建物，興建時間
    相去不遠，距離相隔不到100公尺，原告以此為計算依據並
    未過高。
  4.被告主張抵銷部分：
  (1)原告同意扣抵被告甲○○繳付予國有財產局自90年9月8日起
    至95年3月21日止，共54.4個月之租金，其租金應為395,535
    元，其餘為補償金、違約金及他筆土地之租金，非就系爭土
    地之租金，不應列入；被告甲○○取得系爭土地所有權後，
    原告之系爭建物占用被告甲○○所有系爭土地之不當得利，
    按土地法規定依申報地價年息10%計算，自被告甲○○取得
    系爭土地所有權即95年3月22日起算至96年1月31日止，為
    160,075元，原告同意於此數額內抵銷。
  (2)烤漆廠之機器、設備為原告及訴外人丙○○共同出資以被告
    裕徠公司名義購買，並非被告甲○○個人出資，廠房部分即
    門牌號碼台中縣太平市○○路166巷126號建物亦為原告出資
    興建取得所有權，因此烤漆廠之廠房及機器設備均為原告所
    有，原告依民法第767條自有使用、收益之權能，得以之出
    租予他人收取租金，被告豈能主張抵銷。
  (3)原告於60年間設立三灃公司，經營紙器事業，其後因投資失
    利，遂結束三灃公司之營運，另於同址利用相同廠房、設備
    、員工及客源，經營紙器事業而設立被告裕徠公司，並以土
    地出租之租金、被告裕徠公司之營收逐步清償三灃公司租欠
    訴外人正隆公司之債務8,800,000元，並非被告甲○○代償
    。
  (4)否認向被告甲○○借貸230,000元及145,000元。
二、被告部分：
  (一)被告甲○○否認占用系爭建物，辯稱系爭建物係被告裕徠公
    司占用，伊並未占用。
  (二)系爭建物僅附圖所示B部分為原始建築，A、C、D部分均為被
    告所增建，另案判決認定之事實並不正確，縱認系爭建物為
    原告所有，惟原告於另案主張其出資設立裕徠公司，其主觀
    認定自己為被告裕徠公司之設立人，所興建之系爭建物供被
    告裕徠公司使用，事理至然，且原告將系爭房屋之稅籍名義
    變更為被告裕徠公司之法定代理人甲○○名義，足見原告同
    意由被告甲○○及裕徠公司無償使用系爭建物，且原告曾寄
    存證信函予被告甲○○表示系爭建物無償供被告裕徠公司使
    用，是兩造就系爭建物有使用借貸關係存在，被告並非無權
    占用，自無不當得利可言。且兩造間之使用借貸關係，屬未
    定期限，依民法第4710條第1項，因被告裕徠公司仍在營運
    ，使用目的未達，不容原告片面終止使用借貸契約，原告雖
    於92年10月1日片面表示終止使用借貸約，其終止契約應屬
    無效，被告仍得使用系爭建物，並非無權占用，自無不當得
    利。
　(三)縱認兩造就系爭建物並無使用借貸關係，惟被告已占用系爭
    建物逾15年，依大法官會議釋字第107號解釋，原告不能要
    求返還，其主權利因時交消滅者，其效力及於從權利，故原
    告已因罹於時效不得主張民法第767之物上請求權，則附隨
    於所有權之使用、收益、處分權能亦隨之受限，亦不得向被
    告請求不當得利。
  (四)原告以其另出租予訴外人超微米公司面積510.3平方公尺建
    物，每月租金45,000元為計算基準，實屬過高。系爭建物自
    68年興建迄今已歷時28年未曾翻修，建物老舊不堪，屋頂破
    洞處處，縱予出租亦無每月45,000之價值，不能與原告所稱
    另租予訴外人超微米公司之廠房相類比。其相當於租金之不
    當得利應參酌土地法第105條準用同法第97條第1項之規定，
    最高以土地申報總價額年息10%計算，況系爭建物坐落區域
    非繁榮地區，以10%計算亦嫌過高。
  (五)如認被告應給付不當得利，則被告以下列對原告之債權與本
    件原告請求之不當得利抵銷：
  1.系爭建物係坐落於原屬國有之系爭土地上，被告甲○○自90
    年9月7日起與國有財產局訂有租約，就系爭土地享有承租權
    ，得對系土地為使用、收益，就系爭土地繳納承租前之土地
    補償金325,390元及承租後自90年9月8日起至95年3月21日止
    共54.4個月之租金511,118元，合計為836,508元；又自95年
    3月22日起，由被告甲○○取得系爭土地所有權，則原告所
    有系爭建物無正常權源占用被告甲○○之系爭土地上，亦應
    給付被告甲○○相當於租金之不當得利，自95年3月22日起
    算至96年1月21日止10個月，以台中縣太平市地區出租空地
    建築者，每坪租金200計算，如僅以附圖所示B部分面積522
    平方公尺計算，每月租金為31,581元，則被告甲○○可主張
    抵銷金額為315,810元（計算式：522×0.3025×200×10＝3
    15810），如以A、B、C、D面積698平方公尺計算，每月租金
    為42,229元，合計可抵銷金額為422,290元（計算式：698×
    0.3025×200×10＝422290）。
  2.78年間，由被告裕徠公司出資購買機器設備設立烤漆廠，後
    因被告裕徠公司對於烤漆行業不熟悉，決定將廠房、設備出
    租予訴外人彰泉有限公司，並以被告甲○○名義與彰泉公司
    股東黃樹平訂立租約，租期自78年9月1日起至79年8月31日
    止，租期屆滿，被告業務繁忙，原告表示有暇處理，詎原告
    竟以自己名義與訴外人彰泉公司訂立租約，並按月收取租金
    ，每月60,000元，經被告發現與原告多次爭執，原告始表示
    願意將其與訴外人彰泉公司所訂租約作廢，被告裕徠公司才
    能自89年2月1日起再與訴外人彰泉公司重訂租約，並聲明訴
    外人彰泉公司與原告訂立之租約無效。則自79年9月1日起至
    89年1月31日止，共113個月期間，原告向訴外人彰泉公司收
    取租金9,040,000元，其中86年8月間，被告甲○○之夫因需
    1,000,000元，由訴外人彰泉公司自應付租金中扣除，故原
    告自訴外人彰泉公司收取之租金為8,040,000元，應返還被
    告裕徠公司。
  3.被告裕徠公司代償原告設立之三灃公司積欠訴外人正隆公司
    之債務8,800,000元。
  4.原告曾向被告甲○○借款230,000元及145,000元，被告甲○
    ○主張抵銷。
三、兩造不爭執之事實：
  (一)系爭房屋經台灣高等法院台中分院94年度上字第22號確定判
    決確認由原告出資興建而原始取得所有權，並認定兩造就系
    爭房屋無使用借貸關係。
  (二)系爭房屋經測量後，其面積共698平方公尺，課稅現值為742
    ,900 元，目前登記之納稅義務人為陳丞霈（即被告甲○○
    之子）。
  (三)系爭房屋坐落之系爭土地，原為國有財產局管理之土地，被
    告甲○○自95年3月22日起取得所有權。
四、法院之判斷：
  (一)原告主張系爭建物為原告原始興建取得，且兩造就系爭建物
    並無使用借貸關係存在等事實，業據原告另案起訴請求被告
    返還房屋，經台灣高等法院台中分院以94年度上字第22號確
    定判決確認在案，有原告提出之民事判決影本可稽，並經本
    院調閱上開案卷查核無誤，堪信屬實。被告於本件猶以系爭
    建物非原告所有及兩造就系爭建物定有使用借貸契約為辯，
    即無足採。
  (二)上開民事判決固以系爭建物為未辦理保存登記建物，其所有
    物返還請求權，依大法官會議釋字第107號之反面解釋，認
    有民法第125條規定之適用，並以被告占用系爭建物已逾15
    年並行使抗辯權為由，駁回原告返還房屋之請求，被告並據
    此認為其占有受法律之保護，為有權占有云云。惟大法官會
    議釋字第107號解釋之反面推論，僅為未登記不動產所有人
    之回復請求權，有民法第125條消滅時效規定之適用，其適
    用之結果，乃占有人於所有人行使回復請求權時，得據以為
    時效抗辯，並拒絕履行返還之義務，尚非使無權占有人因而
    即取得合法占有之權源，被告所辯顯有誤認，自不足採納。
  (三)按當事人主張之事實，經他造於準備書狀內或言詞辯論時或
    在受命法官、受託法官前自認者，無庸舉證。自認之撤銷，
    除別有規定外，以自認人能證明與事實不符或經他造同意者
    ，始得為之，民事訴訟法第279條第1項、第3項定有明文。
    被告甲○○雖否認占用系爭建物，惟被告甲○○於本院95年
    8月21日言詞辯論時，當庭陳稱：「（法官問：現在房屋實
    際使用人為何人？）公司及我都有使用，無法區分使用圍。
    」等語，就原告主張其占用系爭建物之事實，已於言詞辯論
    時自認在案，其嗣後復改稱並未占用系爭建物，惟既未經原
    告同意其撤銷自認，復未能證明其自認與事實不符，自不許
    被告甲○○撤銷其前所為自認，是以原告主張系爭建物為被
    告等占用之事實，堪信為真正。
  (四)按無法律上之原因而受利益，致他人受損害者，應返還其利
    益，民法第179條前段定有明文；又無權佔有他人土地，可
    能獲得相當於租金之利益為社會通常之觀念，最高法院61年
    台上字第1695號判例可供參照。本件被告占用原告所有系爭
    建物，且無合法使用之權源，乃無權占用原告之不動產，依
    前揭法條及判例意旨，被告占用系爭建物受有相當於租金之
    不當得利，原告據以請求返還，自屬有據。至於不當得利計
    算之依據，原告主張本件相當於租金之不當得利應比照原告
    另以台中縣太平市○○路166巷55號廠房出租予訴外人超微
    米公司，每月租金45,000元計算，被告則抗辯金額計算過高
    。縱依原告主張之計算標準，即被告使用系爭建物之不當得
    利應以每月45,000元計算，合計被告應給付之64個月不當得
    利金額為2,880,000元，惟被告裕徠公司依後述(五)1.所示對
    原告有可供抵銷之債權存在，且其債權額已逾原告本件主張
    之不當得利金額，本院認此不當得利計算標準之爭執，就本
    件判決之結果並無影響，即予審究之必要。
  (五)被告主張抵銷部分：
  1.被告抗辯被告裕徠公司於78年間獨資購買、預定經營烤漆廠
    之機器設備及廠房，遭原告以自己名義出租予第三人彰泉公
    司，且自79年9月1日起至89年1月31日止，按月向彰泉公司
    收取租金每月60,000元，共計9,040,000元，扣除彰泉公司
    於86年8月借予被告甲○○之夫1,000,000元後，原告尚應返
    還被告裕徠公司8,040,000元等情，已據其提出且原告不爭
    執為真正之訴外人國里機械股份有限公司出具之估價單、設
    置購買烤漆廠廠房、設備之現金支出傳票及由被告甲○○、
    被告裕徠公司分別出租烤漆廠之廠房、設備予訴外人之租賃
    契約書影本為證，依被告提出之上開估價單、支出傳票等所
    載，烤漆廠之廠房及設備均係以被告裕徠公司之名義購買及
    支出，原告雖否認被告抗辯上情，並以烤漆廠之廠房、設備
    均為原告出資設置及購買及舉丙○○為證人，惟證人丙○○
    於本院審理中結證陳稱：「烤漆廠之機器設備是我父親（即
    原告）向廠商買的，以被告裕徠實業股份有限公司名義訂購
    ，被告裕徠實業股份有限公司是我父親創立的，但那時被告
    裕徠實業股份有限公司法代為何人我不清楚。…」、「（原
    告訴訟代理人問：買噴漆設備的資金由何人出？）我只在訂
    約時在場，是我父親去簽契約的，但後來資金誰出我不清楚
    。」、「（原告訴訟代理人問：被告裕徠公司的所有資金來
    自何人？）家父。」等語，即證人丙○○亦證稱烤漆廠之廠
    房及設備係原告以被告裕徠公司之名義所設置、購買，核與
    被告裕徠公司提出之上述證物相符，則被告抗辯烤漆廠之廠
    房、設備係由被告裕徠公司設置及購買之情，即堪採信。再
    參酌原告就被告以裕徠公司代償三灃公司債務部分之抵銷抗
    辯，主張原告為解決前所設立三灃公司之債務問題，而結束
    三灃公司之營運另設立被告裕徠公司，並以出租土地之租金
    及被告裕徠公司之營收以清償三灃公司債務，並主張此部分
    清償三灃公司債務之資金亦來自原告個人等情以觀，顯然證
    人丙○○及原告所稱烤漆廠之廠房、設備由原告出資設置購
    買之情，係將原告個人之資產與被告裕徠公司之資產互相混
    淆，則原告主張烤漆廠由其出資設立之情，即難採納。烤漆
    廠由被告裕徠公司設立，其所有權應歸屬被告裕徠公司，本
    應由被告裕徠公司為使用、收益，原告以個人名義將之出租
    予訴外人彰泉公司並收取79年9月1日至89年1月31日止期間
    之租金，已侵害被告裕徠公司就烤漆廠為使用、收益之權利
    ，被告裕徠公司據此請求原告賠償此期間內所受之損害，並
    與本件原告請求之不當得利債權抵銷，即屬有據。上開期間
    合計為113個月，按原告不爭執之每月租金60,000元計算，
    扣除被告甲○○之夫向訴外人彰泉公司借貸之1,000,000元
    ，原告應返還被告裕徠公司之損害應為5,780,000元（被告
    誤算為8,040,000元，計算式：60000×000－0000000＝0000
    000），於該數額內，被告裕徠公司主張與本件原告請求之
    不當得利抵銷，核無不合。
  2.前述(五)1.項之抵銷金額，已足使原告主張之不當得利債權2,
    880,000元因抵銷而消滅，是被告其餘抵銷之抗辯，本院認
    亦無再予審核之必要。
  (六)從而，原告依不當得利之法律關係提起本訴，請求被告返還
    所受利益，即無理由，應予駁回，其假執行之聲請亦失其依
    據，應併予駁回。
五、本件判決之基礎已為明確，兩造其餘攻擊、防禦方法及舉證
    ，均核與判決結果無影響，爰不一一審酌論駁，附此陳明。
六、訴訟費用負擔之依據：民事訴訟法第78條。
中　　華　　民　　國　　96　　年　　4 　　月　　18　　日
                  民事第三庭  法  官  陳文爵
正本係照原本作成。
如對本判決上訴，須於判決送達後20日內向本院提出上訴狀。
中　　華　　民　　國　　96　　年　　4 　　月　　18　　日
                              書記官  王美珍
